【裁判字號】    99,上易,1253
【裁判日期】    990903
【裁判案由】    重利
【裁判全文】
臺灣高等法院刑事判決                99年度上易字第1253號
上  訴  人
即  被  告  甲  ○
選任辯護人  蔡明熙律師
上列上訴人因重利案件，不服臺灣臺北地方法院98年度易字第22
21號，民國99年5月10日第一審判決（起訴案號：臺灣臺北地方
法院檢察署98年度偵字第2178號），提起上訴，本院判決如下：
    主  文
上訴駁回。
    事  實
一、乙○○因所經營之元碩廣告實業有限公司（下稱元碩廣告公
    司）資金週轉困難，亟須資金以渡過難關，乃透過許三雄欲
    向他人借款應急，許三雄因而介紹甲○予乙○○，甲○明知
    乙○○需款孔急，竟基於乘他人急迫而貸以金錢，並取得與
    原本顯不相當重利之犯意，接續自民國97年9月間某日起至
    同年11月底某日止，在臺北市○○○路475號9樓等處，透過
    許三雄借款予乙○○共計新臺幣（下同）120餘萬元，利息
    每10天為1期，利息平均值為每10天15分，並預扣第1期之利
    息，即本金10萬元，則預扣利息1萬5,000元，實際僅交付8
    萬5,000元，並於每次借款之際要求乙○○簽發與借款等額
    之支票，以此方式收取與原本顯不相當之重利，嗣因乙○○
    無法如期清償本息，報警處理，為臺北縣政府警察局永和分
    局員警於97年12月25日下午4時30分許，在臺北市○○區○
    ○路117號，當場查獲前來收取本金、利息之甲○及陪同其
    前來之許三雄，並自甲○隨身攜帶之皮包內扣得附表所示之
    物，始悉上情。
二、案經乙○○訴由臺北縣政府警察局永和分局報告臺灣臺北地
    方法院檢察署檢察官偵查起訴。
    理  由
一、訊據被告甲○矢口否認有何重利犯行，於原審辯稱：伊並未
    貸款予乙○○，97年12月19日伊應許三雄之邀到場與乙○○
    商談許三雄積欠乙○○款項，及乙○○要求許三雄應即兌現
    所開立85萬元本票之事，乙○○則邀「小林」到場，因代表
    乙○○之「小林」願意讓步，惟因乙○○另積欠在場其他債
    權人款項，且因伊與其他債權人熟識，「小林」要求伊幫忙
    協調，伊始為乙○○出面圓場，應允如乙○○未按時還款，
    伊願負責幫忙催討，故於記事簿本上記載乙○○答應還款之
    明細，實則伊並未曾借貸款項予乙○○云云；於本院辯稱：
    被告與告訴人乙○○素昧平生，沒有交情，更無金錢往來，
    因告訴人與許三雄間之債務無法解決，綽號「小林」之人與
    告訴人設局找來偵查佐李賜安警員，設局修理許三雄與被告
    ，做出與事實顯不相符之筆錄，告訴人經常找許三雄幫忙貸
    款、調款，非向被告借款，偵查卷第52頁之記事本係97年12
    月19日由綽號「超級」之人與告訴人協調還款之事，因當時
    告訴人與許三雄之債務已談好，由「小林」及告訴人拜託被
    告幫忙跟「超級」打圓場，請「超級」不要向告訴人逼債太
    緊，而偵查卷第53、54頁之票據均係許三雄所有，暫放在被
    告身上，與本案無關，偵查卷第55頁協議書，係被告與童先
    生家人之金錢借貸，是童先生以「芭樂票」向被告借款之明
    細，更與本案無關，偵查卷第11、12、13頁之記事，乃被告
    之朋友欲找被告合夥開設當鋪，二人討論後提出之處事方針
    ，後來並未開設當鋪，故此部分記事內容，亦與本案無關云
    云。查：
  (一)證人即告訴人乙○○於警詢時證述：97年8月因為公司需錢
    急迫又無經驗，第一次向許三雄介紹的地下錢莊人員「阿雄
    」（即本案被告甲○）借錢是在97年10月中旬，借款10萬元
    ，10天一期先扣利息1萬5千元，實拿8萬5千元，押支票一張
    面額10萬元。拿錢給我的地點是我廣告公司樓下（信義區○
    ○○路475號9樓），在他們的黑色福特休旅車5091-FU車上
    。我陸續再向他借錢，實際拿到金額約90多萬元，我開票給
    他們領取或現金支付，目前已還了100多萬元，阿雄（聯絡
    電話0000000000）說我總共欠他218萬3千元，上星期五我又
    給他40萬元現金，所以現在他們說還有178萬3千元，我利息
    約支付了30萬元。97年12月18日下午4點到6點間他們到我公
    司要求我簽本票，要我承認這筆債務，我覺得沒借那麼多不
    敢簽。19日我已先調了40萬元現金還給他們。後來他們強迫
    我尾款分三期給他們，並於12月25日要再支付40萬元現金給
    他們，另要開立3張支票（12月29日兌現的二張，面額分別
    是28萬3千元及55萬元的支票，98年1月9日兌現的是面額55
    萬元的支票）給他兌領；本日（97年12月25日）就是應地下
    錢莊阿松（即甲○）之要求要收取40萬元，另再開立3張支
    票給他們，所以早上9點半，許三雄就用0000000000號打電
    話給我的0000000000號電話，問我辦理貸款事宜，並問我錢
    準備的怎麼樣。後來我因錢準備的不夠，他們就一直催促我
    去借錢。我於下午4點11分許，約在臺北市○○路117號附近
    有一家上林咖啡館交高利貸本金及利息錢給他們，就是今日
    16時30分在上林咖啡館前遭警方逮捕之2人等語（偵查卷第3
    1至35、39至41頁）；於檢察官偵查時證述：我於97年9月間
    透過他人介紹認識許三雄、甲○二人，許三雄自稱是銀行代
    辦人員。許三雄在幫我辦企業貸款的同時，因為我公司要軋
    票，立即需要現金週轉，許三雄就同時介紹甲○給我認識。
    從9月到11月底我跟甲○借了120多萬，利息每10天約15到20
    分。我有陸續還款，第一次是11月6日還款55萬元給甲○，
    後面再還款10萬元給甲○，12月19日我又還款40萬元。後來
    他們變本加厲，說我還欠他們178萬3千元。我向林義雄借過
    70萬元，與甲○是分別借貸，有時候透過許三雄，有時我會
    親自跟甲○本人碰面。利息平均值15分，10天一期，如果要
    延期，利息還要加上去，比如說我實際要用10萬元，他們會
    把利息往上加，給我10萬元，但我必須開面額11萬5千元的
    支票，如果緊急的話，他會把利息加高。我確認我跟林義雄
    見面時，甲○都不在場，我跟甲○的借款跟林義雄沒有關係
    ，我的窗口都是許三雄，跟甲○借款都是我、甲○、許三雄
    在場。我跟甲○借錢都是透過許三雄，次數不清楚，許三雄
    有幾次說錢是從甲○那裡拿來的，他匯款時都說錢是從甲○
    那裡來的。後來協商債務時，也是甲○、許三雄一起來，錢
    要還給甲○。最後一次協商時，他們一起來，要我還178萬
    ，分三次還，我有簽支票給他們。月息12到15分，利息有時
    候會預扣。還款的時候有支票直接兌現，有還現金，許三雄
    在場，我拿給甲○。12月19日還款的那次，甲○說這些錢是
    跟朋友調的等語（偵查卷第102至104、117至119、142至145
    頁）。核與被告於97年12月15日為警查獲時遭查扣之中型記
    事簿中記載「乙○○，12/19，40、12/25（四）40、12/29
    ，28.3（票）、12/29，55、1/9，55」等字樣相符。被告另
    一紙單頁手寫之記事手稿（偵查卷第52頁中間載有乙○○字
    樣者）亦有相同之記載。被告雖稱此係伊於97年12月19日應
    許三雄之邀到場為許三雄協調與乙○○間之債務獲得解決後
    ，因乙○○另欠在場其他債權人款項，因伊與該債權人等熟
    識，代表乙○○出面協調之「小林」要求伊幫忙協調，伊始
    為乙○○出面圓場，並應允如乙○○未按時還款，伊願負責
    幫忙催討，始於上開記事簿本上記載乙○○答應還款之明細
    云云；然查果如被告所辯，則97年12月19日該筆40萬元，乙
    ○○已經當場清償，並無屆時無法還款，被告並無須依允諾
    為債權人追討債權之虞，且被告之記事簿及手寫記事手稿中
    均明列該筆款項，顯見上開借款確為被告借予乙○○，乙○
    ○為應付被告之催討，始承諾於97年12月25日再支付40萬元
    現金，並應被告要求開立3張支票（發票日12月29日者2張，
    面額分別是28萬3千元及55萬元，發票日98年1月9日者1張，
    面額55萬元）交付被告。參以被告使用之車輛亦確為5091-F
    U黑色福特休旅車，有該車之車籍查詢資料乙紙在卷可憑（
    偵查卷第72頁），被告自承0000000000號行動電話係其所使
    用之行動電話門號，均與乙○○所證述者相符，益證乙○○
    上開於警詢中所證述之內容具有可信之特別情況，且為證明
    被告犯罪事實之成立所必要者，於檢察官偵訊時所證述之內
    容，則無顯不可信之情況，均得引為證明被告犯行成立之證
    據。
  (二)雖證人許三雄證稱：甲○是我朋友。乙○○透過我借錢，我
    透過林義雄還有其他的人借給乙○○，沒有乙○○所稱跟甲
    ○借款時，我、乙○○、甲○三人都在場之情事。我介紹林
    義雄、Peter、小張、國光當舖借款予乙○○，還有介紹他
    買林義雄兒子的房子讓他賺錢，沒介紹他跟甲○借錢，也沒
    介紹甲○借錢給別人。偵查卷第52頁之紙條（即被告手稿）
    是乙○○與1個叫「超級」的債權人協商的結果，上面數字
    應該是代表乙○○欠「超級」的錢。「12/19：40」就是當
    天乙○○還給超級40萬元的現金。12/25：40就是25號乙○
    ○還要還超級40萬元，甲○沒有跟乙○○收40萬元。那天是
    我請甲○幫我跟乙○○談債務的問題，其他乙○○的債權人
    也在場與乙○○協調債務清償問題，請甲○當見證人，所以
    甲○才寫起來。97年12月19日找甲○當證人是因為我們兩個
    幾乎天天在一起，他開車載我去咖啡廳。因為我想甲○跟小
    林也熟比較好談云云（見原審卷第51至54頁），然而，縱使
    被告答應為其他債權人催討乙○○之欠款一事為真，但衡之
    常情，一般人均不會如此慎重其事的將之記錄在本身持用之
    記事簿上，且在另紙手寫記事手稿中重複記載，參以被告於
    為警查獲時所查扣之中型記事簿中及小廣告記事本中，另有
    多筆被告與他人借貸往來之紀錄，另有其與他人達成清償債
    務協議之協議書扣案可佐，且被告於扣案之中型記事簿中記
    載「處理公務時務必以公司為考量，不得有影響運作或危及
    生存之情事、目前取締著重於暴力討債等，所以唯一可保平
    安無事就是提高審件門檻（降低金額，趨於保守）、客戶跳
    票即表示不夠專業，應隨時修正自我之審核標準及角度、任
    何事其目的為求財，處理之原則以取回款為首要（任何狀況
    皆得不償失）」等討債手則，益證被告確係從事放貸高利貸
    之業務，是許三雄上揭附和被告辯解之證詞，應係迴護被告
    之詞，不足採信。
  (三)被告另辯稱偵查卷內有關乙○○經營元碩廣告公司之相關帳
    戶往來明細（偵查卷第36至37、126至134、135至140頁）均
    無被告與乙○○匯款往來之相關資料；惟依乙○○上揭證述
    內容可知，乙○○向被告借款時皆透過許三雄為之，許三雄
    曾多次告知，其所匯款項之來源係被告甲○，徵諸上揭帳戶
    往來明細資料，確有多筆是許三雄與乙○○匯款之往來資料
    ，足證乙○○所證非虛，雖乙○○經營之元碩廣告公司相關
    帳戶往來明細中並無被告直接與乙○○交易往來之明細資料
    ，但此亦不足資為被告有利認定之依據。
  (四)此外，並有附表編號3所示之0000000000號行動電話、編號4
    中型記事簿、編號5小廣告記事本、編號6手寫記事手稿、編
    號10協議書等物扣案可資佐證。
  (五)綜上，本件被告所辯，應係臨訟飾卸之詞，尚無可採。是本
    件事證明確，被告犯行堪以認定，應予依法論科。公訴人雖
    認被告就上開犯行與「小林」有犯意聯絡與行為分擔，為共
    同正犯。惟並無具體證據可證明被告貸款予乙○○收取與原
    本顯不相當之重利，與「小林」之間有犯意聯絡與行為分擔
    ，故無法資以認定被告與「小林」為共同正犯，附此敘明。
二、核被告所為，係犯刑法第344條之重利罪。被告自97年9月間
    起至同年11月底止，雖多次借款予乙○○以牟取重利，惟其
    犯罪時間、空間密接，構成要件相同，侵害同一法益，主觀
    上應係基於單一犯罪決意接續而為，應將被告上揭時段內之
    多次行為，視為數個舉動之接續施行，合為包括之一行為予
    以評價，較為合理，屬接續犯之包括一罪（參見最高法院86
    年台上字第3295號判例意旨）。又被告以外之人於偵查中向
    檢察官所為陳述，除顯有不可信之情況者外，得為證據，刑
    事訴訟法第159條之1第2項定有明文。此因檢察官與法官同
    為司法官署，且檢察官代表國家偵查犯罪，依法有訊問被告
    、證人及鑑定人之權力，更須對被告有利、不利之情形一律
    注意，況徵諸實務運作，檢察官實施刑事偵查程序，亦能恪
    遵法定程序之要求，不致有違法取證情事且可信度極高，是
    被告以外之人前於偵查中已具結而為證述，除反對該項供述
    得具有證據能力之一方，已釋明「顯有不可信之情況」之理
    由外，不宜以該證人未能於審判中接受他造之反對詰問為由
    ，即遽指該證人於偵查中之陳述不具證據能力，方符前揭法
    條之立法意旨。又被告以外之人於審判中有下列情形之一，
    其於檢察事務官、司法警察官或司法警察調查中所為之陳述
    ，經證明具有可信之特別情況，且為證明犯罪事實之存否所
    必要者，得為證據：一死亡者。二身心障礙致記憶喪失或無
    法陳述者。三滯留國外或所在不明而無法傳喚或傳喚不到者
    。四到庭後無正當理由拒絕陳述者，刑事訴訟法第159條之3
    復有明定。證人即借款人乙○○於警詢陳述及偵查中向檢察
    官所為之陳述，固屬被告以外之人於審判外之言詞陳述，惟
    乙○○經被告聲請傳喚到庭為證，嗣經原審及本院依法傳拘
    無著，致無法到庭為交互詰問，審酌證人乙○○上開陳述作
    成時情況，並無違法、不當之處或證明力明顯過低之瑕疵，
    其於警詢時之陳述並有可信之特別情況，於檢察官訊問時之
    陳述並經具結，有結文存卷可憑，且查無顯不可信之情況（
    詳後述），依刑事訴訟法第159條之1第2項、第159條之3規
    定，具有證據能力，得為本案證據。
三、原審以被告犯行明確，適用刑法第344條、第41條第1項前段
    、第38條第1項第2款，刑法施行法第1條之1規定，並審酌被
    告係專科學校畢業之智識程度，其犯罪之動機、目的、手段
    、所生危害，及其於犯罪後飾詞否認犯罪，態度非佳等一切
    情狀，認被告甲○犯重利罪，處有期徒刑肆月，如易科罰金
    ，以新臺幣1仟元折算1日，又扣案附表編號3所示之0000000
    000號行動電話1支（含SIM卡1張）、編號4所示之記事簿（
    中型）1本、編號6所示之手寫記事手稿中載有乙○○字樣者
    1張（即偵查卷第52頁中間載有乙○○字樣者）均係被告所
    有供其為本件犯罪所用之物，依刑法第38條第1項第2款規定
    沒收之，除上揭應予沒收之物外，其餘附表所示之物品，則
    無證據足資證明係被告所有並供其持以犯罪所用之物，爰不
    另為沒收之諭知等，經核於法並無違誤，量刑亦屬妥適，被
    告上訴意旨仍執陳詞為辯，就原審已詳加調查及判決理由已
    說明之事項再行爭執，所辯並不足採信，已如前各項所述，
    是其上訴，核無理由，應予駁回。
據上論斷，應依刑事訴訟法第368條，判決如主文。
本案經檢察官黃全祿到庭執行職務。
中    華    民    國    99    年    9     月    3     日
                  刑事第十一庭  審判長法  官  許宗和
                                      法  官  沈君玲
                                      法  官  潘進柳
以上正本證明與原本無異。
不得上訴。
                                      書記官  任正人
中    華    民    國    99    年    9     月    3     日
附錄：本案論罪科刑法條全文
中華民國刑法第344條
乘他人急迫、輕率或無經驗貸以金錢或其他物品，而取得與原本
顯不相當之重利者，處1年以下有期徒刑、拘役或科或併科1千元
以下罰金。
附表：
┌──┬──────────────┬──┬──┬───┬────┐
│編號│品名                        │單位│數量│所有人│備註    │
│    │                            │    │    │或持有│        │
│    │                            │    │    │人    │        │
├──┼──────────────┼──┼──┼───┼────┤
│1   │SAMSUNG廠牌行動電話         │支  │1   │甲○  │證物袋  │
│    │（門號：0000000000）        │    │    │      │        │
│    │序號：000000000000000       │    │    │      │        │
├──┼──────────────┼──┼──┼───┼────┤
│2   │BENQ-SIEMENS廠牌行動電話    │支  │1   │甲○  │證物袋  │
│    │（無門號）                  │    │    │      │        │
│    │序號：000000000000000       │    │    │      │        │
├──┼──────────────┼──┼──┼───┼────┤
│3   │WINII廠牌行動電話           │支  │1   │甲○  │證物袋  │
│    │（門號：0000000000）        │    │    │      │        │
│    │序號：C943G057-G            │    │    │      │        │
├──┼──────────────┼──┼──┼───┼────┤
│4   │記事簿（中型）              │本  │1   │甲○  │證物袋  │
├──┼──────────────┼──┼──┼───┼────┤
│5   │小廣告記事本（小本）        │本  │3   │甲○  │證物袋  │
├──┼──────────────┼──┼──┼───┼────┤
│6   │手寫記事手稿                │張  │3   │甲○  │北檢98年│
│    │                            │    │    │      │度偵字第│
│    │                            │    │    │      │2178號卷│
│    │                            │    │    │      │第52頁  │
├──┼──────────────┼──┼──┼───┼────┤
│7   │彰化商業銀行長安東路分行支票│張  │1   │甲○  │北檢98年│
│    │（發票日：97.10.07、金額：15│    │    │      │度偵字第│
│    │萬元）                      │    │    │      │2178號卷│
│    │票號：EN0000000）           │    │    │      │第53頁  │
├──┼──────────────┼──┼──┼───┼────┤
│8   │元大銀行南崁分行空白支票    │張  │1   │甲○  │北檢98年│
│    │票號：AF0000000             │    │    │      │度偵字第│
│    │                            │    │    │      │2178號卷│
│    │                            │    │    │      │第53頁  │
├──┼──────────────┼──┼──┼───┼────┤
│9   │第一銀行永春分行空白支票    │張  │1   │甲○  │北檢98年│
│    │票號：ZA0000000             │    │    │      │度偵字第│
│    │                            │    │    │      │2178號卷│
│    │                            │    │    │      │第54頁  │
├──┼──────────────┼──┼──┼───┼────┤
│10  │協議書（還款期程之協議）    │張  │1   │甲○  │北檢98年│
│    │                            │    │    │      │度偵字第│
│    │                            │    │    │      │2178號卷│
│    │                            │    │    │      │第55頁  │
├──┼──────────────┼──┼──┼───┼────┤
│11  │台灣大哥大行動通信服務申請書│張  │1   │甲○  │北檢98年│
│    │影本（申請人：林長信）      │    │    │      │度偵字第│
│    │門號：0000000000            │    │    │      │2178號卷│
│    │                            │    │    │      │第56頁  │
├──┼──────────────┼──┼──┼───┼────┤
│總計│11項                        │    │    │      │        │
└──┴──────────────┴──┴──┴───┴────┘

司法院資訊處製作；財團法人民間司法改革基金會備份。
